【裁判字號】    99,簡上,17
【裁判日期】    990607
【裁判案由】    給付不當得利
【裁判全文】
臺灣士林地方法院民事判決              99年度簡上字第17號
上  訴  人  乙○○
訴訟代理人  甲○○
被 上訴 人  丙○○
上列當事人間給付不當得利事件，上訴人對於民國98年12月21日
本院士林簡易庭98年度士簡字第1638號第一審判決提起上訴，本
院於民國99年5月17日言詞辯論終結，判決如下：
    主    文
原判決關於命上訴人應給付被上訴人新臺幣柒仟佰柒拾肆元及
自民國九十八年十月二十九日起至清償日止，按週年利率百分之
五計算之利息，暨自民國九十八年三月十六日起至返還臺北市○
○區○○段五小段六六二地號土地如附圖所示A 部分之日止，按
月給付被上訴人新臺幣柒佰伍拾伍元及該部分假執行之宣告，暨
訴訟費用之裁判均廢棄。
上開廢棄部分，被上訴人在第一審之訴駁回。
第一、二審訴訟費用新臺幣貳萬零壹佰元由被上訴人負擔。被上
訴人應賠償上訴人預繳之訴訟費用新臺幣壹仟伍佰元。
    事  實  及  理  由
一、被上訴人起訴主張：臺北市○○區○○段5 小段662 地號土
    地（下稱「系爭土地」）係伊與訴外人吳蔡滄江、吳滄淋、
    吳文吉、吳國樑、吳國森分別共有，吳文吉即上訴人之配偶
    之應有部分為1/6 ，吳蔡滄江、吳滄淋之應有部分各為1/3
    ，伊與吳國樑、吳國森之應有部分則各為1/18。茲因上訴人
    所有之門牌號碼臺北市○○○路○ 段236 巷14號房屋（下稱
    「系爭房屋」）無權占有使用系爭土地如附圖所示A 部分（
    72.05 平方公尺）而獲有相當於租金之不當得利，致伊受有
    損害。爰依不當得利之法律關係，請求上訴人給付相當於租
    金之不當得利等語。並聲明：上訴人應給付被上訴人新臺幣
    （下同）1 萬4,751 元及自民國98年10月29日起至清償日止
    ，按週年利率5%計算之利息。
二、上訴人則以：系爭土地原共有人吳文吉、吳蔡滄江、吳滄淋
    、吳文興於59年間曾同意伊建築系爭房屋，並出具土地使用
    權證明書（下稱「系爭土地使用權證明書」）為憑，伊自有
    權占有使用系爭土地如附圖所示A 部分而無不當得利。又系
    爭土地及臺北市○○區○○段5 小段663 地號土地（下稱「
    663 地號土地」）原均為吳氏宗族所有，然75、76年間663
    地號土地興建案，吳蔡滄江、吳滄淋為補償伊及吳文吉之損
    失，而同意放棄其等就系爭土地之應有部分，並承諾將來系
    爭土地遭政府徵收後，由伊及吳文吉領取補償金。未料吳蔡
    滄江、吳滄淋並未將系爭土地之應有部分移轉登記予伊，且
    其等之子孫又將其等之應有部分出售予被上訴人。被上訴人
    於買受系爭土地應有部分時，應已知悉系爭房屋坐落使用系
    爭土地如附圖所示A 部分，而仍以不相當之低價買受系爭土
    地應有部分後，請求伊給付高額之不當得利，實有違誠信原
    則等語。並聲明：被上訴人之訴駁回。
三、原審對於被上訴人之請求，判決上訴人應給付被上訴人7,37
    4 元及98年10月29日起至清償日止，按週年利率5%計算之利
    息，暨自98年3 月16日起至返還系爭土地如附圖所示A 部分
    之日止，按月給付被上訴人755 元。而駁回被上訴人其餘之
    訴，並就被上訴人勝訴部分依職權宣告假執行。上訴人就其
    敗訴部分聲明不服，除引用其於原審之攻擊防禦方法外，另
    以：縱伊係無權占有系爭土地如附圖所示A 部分，被上訴人
    亦僅得請求其應有部分1/18部分之不當得利，並應扣除吳文
    吉之應有部分1/6 ，是原審計算不當得利之金額有誤等語。
    並聲明：(一)原判決不利於上訴人之部分廢棄。(二)上開廢棄部
    分，上訴人於第一審之訴駁回。
四、兩造不爭執之事實：
  (一)系爭土地係被上訴人與訴外人吳蔡滄江、吳滄淋、吳文吉、
    吳國樑、吳國森共有。吳文吉為上訴人之配偶，其就系爭土
    地之應有部分為1/6 ，被上訴人、吳國樑、吳國森就系爭土
    地之應有部分均為1/18，吳蔡滄江、吳滄淋就系爭土地之應
    有部分則各為1/3 。
  (二)系爭房屋係於59年間由上訴人建築完成而原始取得所有權。
    系爭房屋占用系爭土地之面積計72.05 平方公尺，系爭土地
    之申報地價為每平方公尺4 萬5,280 元。
  (三)被上訴人於97年5 月23日因買賣而取得系爭土地應有部分18
    分之1 。
五、得心證之理由：
    被上訴人主張上訴人無權占有使用系爭土地如附圖所示A 部
    分而受有相當於租金之不當得利等情，然為上訴人所否認，
    並以前揭情詞置辯。是本件之爭點厥為：(一)被上訴人主張上
    訴人不得以系爭土地使用權證明書對抗伊而請求給付相當於
    租金之不當得利，是否有違誠實信用原則？(二)上訴人占有使
    用系爭土地如附圖所示A 部分而獲得多少相當於租金之不當
    得利？茲論述如下：
  (一)被上訴人主張上訴人不得以系爭土地使用權證明書對抗伊而
    請求給付相當於租金之不當得利，乃有違誠實信用原則。
    1.按權利之行使，不得違反公共利益，或以損害他人為主要
      目的；行使權利，履行義務，應依誠實及信用方法，民法
      第148 條定有明文。又出具土地使用同意書，固僅於當事
      人間有其效力。土地買受者並不當然繼受其前手與土地使
      用者間之法律關係，原則上土地使用者不得執該關係主張
      其有使用系爭土地之權利。惟法院審理中尚應斟酌當事人
      間之意思、交易情形及使用土地之狀態等一切情狀，如認
      土地所有人行使所有權，違反誠信原則或公共利益或以損
      害他人為主要目的，仍應駁回其請求（最高法院98年度臺
      上字第1424號判決理由參照）。
    2.經查，系爭土地之共有人吳文吉、吳蔡滄江、吳滄淋、吳
      文興曾於59年間同意上訴人占有使用系爭土地以建築系爭
      房屋，上訴人乃建築系爭房屋而原始取得系爭房屋之所有
      權等情，有系爭土地使用權證明書（本院卷第26頁）為憑
      ，可知上訴人曾取得當時系爭土地共有人全體之同意而占
      有使用系爭土地如附圖所示A 部分以建築系爭房屋。又被
      上訴人於97年5 月23日始因買賣而取得系爭土地應有部分
      1/18一節，亦為兩造所不爭（見上三之(三)），足見被上訴
      人於買受系爭土地之應有部分時，系爭房屋即已坐落於系
      爭土地之上多年。被上訴人固主張伊從未看過系爭土地，
      亦不知系爭土地之前手曾同意上訴人占有使用系爭土地云
      云。惟查，買賣不動產非如同買賣日常生活用品，其價格
      不菲，衡情買受不動產，尤其是土地之人，必屬慎重，不
      可能會在不知土地占有情形及緣由之情況下輕率購買土地
      。況被上訴人於本院99年5 月17日前詞辯論期日亦主張伊
      並非第1 次投資不動產，伊之前亦曾買受過土地，買受系
      爭土地為等待將來政府徵收，以賺取價差等語（本院卷第
      41頁背面），益徵被上訴人對於買賣土地應具有相當之經
      驗。且系爭土地之登記謄本上亦已載明「地上建物建號：
      三玉段5 小段50402 號」等語，是上訴人於購買系爭土地
      時，依系爭土地登記謄本所示，亦應知悉系爭房屋坐落於
      系爭土地之上。則被上訴人在向其前手價購系爭土地時，
      就系爭土地曾由系爭土地之前手同意將系爭土地提供予上
      訴人興建系爭房屋使用之事，尚難諉為不知。
    3.準此，被上訴人於買受系爭土地應有部分時，應已知悉該
      土地之前手曾同意將系爭該土地提供予上訴人使用，且上
      訴人於系爭土地上興建系爭房屋多年，而已有買賣土地經
      驗之被上訴人，明知或可得而知上情，基於待政府徵收以
      賺取獲利之目的，而於無法利用系爭土地之情況下，卻仍
      願買受系爭土地應有部分1/18，未幾即提起本件訴訟，顯
      係以損害上訴人為主要目的，其行使權利實與誠信原則有
      違。是被上訴人主張基於債權契約相對性，系爭土地使用
      權證明書之約定對其不生效力，上訴人仍應給付相當於租
      金之不當得利云云，乃有違誠實信用原則，而不可採。
  (二)關於爭點(二)「上訴人占有使用系爭土地如附圖所示A 部分而
    獲得多少相當於租金之不當得利？」部分，因被上訴人訴請
    上訴人給付相當於租金之不當得利有違誠實信用原則，而不
    可採，自毋庸再予論究。
五、綜上所述，被上訴人依不當得利之法律關係，訴請上訴人給
    付相當於租金之不當得利，有違誠實信用原則，為無理由，
    應予駁回。原判決命上訴人給付被上訴人7,374 元及98年10
    月29日起至清償日止，按週年利率5%計算之利息，暨自98年
    3 月16日起至返還系爭土地如附圖所示A 部分之日止，按月
    給付被上訴人755 元部分，自有未洽。上訴意旨就此部分指
    摘原判決不當，求予廢棄改判，為有理由，爰判決如主文第
    1 、2 項所示。
六、本件第一審及第二審訴訟費用額確定為2 萬100 元（即被上
    訴人預繳之第一審裁判費2,100 元、測量費1 萬6,500 元及
    上訴人預繳之第二審裁判費1,500 元) 應由被上訴人負擔。
    故被上訴人應賠償上訴人所預繳之訴訟費用差額1,500元。
七、本件判決基礎已臻明確，兩造其餘之攻擊防禦方法及訴訟資
    料經本院斟酌後，核與判決不生影響，無一一論述之必要，
    併予敘明。
據上論結，本件上訴為有理由，依民事訴訟法第450 條、第78條
、第87條第1 項，判決如主文。
中    華    民    國    99    年     6     月   7     日
                  民事第三庭  審判長法  官  張國勳
                                    法  官  施月燿
                                    法  官  林尚諭
以上正本證明與原本無異。
本件判決不得上訴。
中    華    民    國    99    年    6     月    9     日
                                    書記官  吳華瑋

司法院資訊處製作；財團法人民間司法改革基金會備份。
